最高法院刑事判決　　　　　　九十六年度台上字第一四三三號
上　訴　人　甲○○
　　　　　　乙○○
共　　　同
選任辯護人　張景豐律師
　　　　　　王寶輝律師
上列上訴人等因殺人未遂案件，不服台灣高等法院中華民國九十
三年九月二十三日第二審更審判決（九十三年度上更(一)字第四三
三號，起訴案號：台灣台北地方法院檢察署八十九年度偵字第二
三六一、二四八一號），提起上訴，本院判決如下：
    主  文
原判決撤銷，發回台灣高等法院。
    理  由
本件原判決認定蔡惠如（業經判決無罪確定）於民國八十五年九
月至八十六年九月間，陸續向王芬借款新台幣（下同）一百萬元
，因尚欠六十五萬元未還，迭經王芬催討，乃與王芬約定於八十
八年八月十五日上午，至台北市○○路三五六巷二十四號上訴人
甲○○經營之「海洋世界」海產店，商談解決債務事宜。屆時蔡
惠如邀來其同居人甲○○，葉某再邀來其姊夫即另上訴人乙○○
，吳某則邀來綽號「石碇」之魏萬發（已判處罪刑確定），先在
「海洋世界」海產店商議如何斡旋和解積欠之債務。而魏萬發於
到場時即攜帶有奧地利 GLOCK廠製二六型制式口徑九厘米半自動
手槍一支（含彈匣一個）及子彈五顆；乙○○亦知此情事，二人
遂謀議有爭執時即以該槍枝強行解決，乃基於共同犯意聯絡持有
該槍、彈。當日上午二時許，王芬偕同友人陳淑華、丙○○抵達
該處，雙方人員開始進行協商，其間適丙○○之友人丁○○來電
，林某乃邀同丁○○到場參與協調。丁○○旋即抵達現場，經丙
○○、乙○○引介，丁○○即坐於魏萬發右側座位。迄同日上午
三時四十分許，因丁○○、魏萬發二人對於彼此來歷有所爭執而
不悅，乙○○亦對丙○○、丁○○二人加入協商，致進度躊躇而
不滿，雙方發生口角衝突，乙○○、魏萬發遂基於殺人之概括犯
意聯絡，由乙○○高喊「開（槍）」，指示魏萬發拔槍射擊丁○
○，丁○○見狀趨前搶槍制止；魏萬發仍對丁○○之身體射擊二
槍，致丁○○遭子彈由左大腿貫穿陰囊再貫穿右腿，導致尿道損
傷、陰囊血腫；丙○○見狀後，與受傷之丁○○合力抓住魏萬發
之槍枝；雙方拉扯之際，甲○○見狀乃自該時起以共同犯持有上
開槍、彈及殺人之犯意參與，與魏萬發、乙○○基於持有槍彈及
殺人之概括犯意聯絡，與乙○○二人分持店內鐵椅，攻擊丙○○
及丁○○頭部、身體各處，致丁○○頭部外傷、右手肘擦傷，丙
○○嘴唇撕裂傷、左頂骨瘀傷、右腳踝瘀傷；杜、林二人因不堪
攻擊鬆手倒地。旋由魏萬發伺機持該槍彈再朝丙○○身上射擊二
槍，致丙○○右大腿及臀部受槍傷。事發後，乙○○與魏萬發即
共同乘車逃逸，甲○○、蔡惠如亦不知去向。嗣經警及時趕至，
將丁○○、丙○○送醫救治，二人始倖免於難。迄同年月三十日
三時二十分許，警方獲報至中山高速公路中壢休息站迴轉道附近
，扣得作案用之上開手槍一支（含彈匣一個）及子彈一顆（已經
試射耗盡）等情。因而撤銷第一審關於上訴人二人部分科刑之判
決，改判依牽連犯、想像競合犯，從一重均論處上訴人二人共同
連續殺人未遂罪刑。固非無見。
惟查：(一)、原判決事實認定乙○○與已判決確定之魏萬發基於殺
人之概括犯意聯絡，由吳某高喊「開（槍）」，指示魏萬發拔槍
射擊丁○○，杜某見狀趨前搶槍制止，魏萬發仍對其身體射擊二
槍，致丁○○遭子彈由左大腿貫穿陰囊，再貫穿右腿，導致尿道
損傷、陰囊血腫，嗣於丁○○、丙○○與魏萬發拉扯之際，甲○
○亦以共同持有槍、彈及殺人之概括犯意參與，而與乙○○分持
鐵椅攻擊丁○○、丙○○二人，致杜某頭部外傷、右手肘擦傷，
丙○○嘴唇撕裂傷、左頂骨及右腳踝瘀傷等情。然原判決於理由
內引用丁○○警詢、偵查及第一審之指訴，則指魏萬發持上開槍
彈朝伊射擊二槍，除一槍擊中伊左大腿貫穿陰囊，再貫穿右腿外
，另一槍則擊中伊右手等語，而台北市政府警察局中山分局函覆
第一審法院亦指八十八年八月十五日上午三時四十分許在海洋世
界餐廳發生槍擊案，丁○○之右手肘遭子彈擦傷、左大腿遭子彈
貫穿陰囊，再貫穿右大腿等情（見二四八一號偵卷第二十三頁背
面、他卷第七十六頁背面、一審卷第六十六、一一二頁）。是原
判決上開事實認魏萬發向杜某射擊二槍，僅造成子彈由左大腿貫
穿陰囊，再貫穿右腿之傷害，其右手肘部之擦傷係遭上訴人二人
分持鐵椅攻擊所致，要與所引卷證不相符合，而有證據上理由矛
盾之違法。(二)、依原判決認定之事實，乙○○係先與魏萬發基於
持有槍彈及殺人之概括犯意聯絡，由魏某持扣案槍枝射擊丁○○
二槍，嗣於丁○○、丙○○與魏某拉扯之際，甲○○見狀乃以共
同持有槍、彈及殺人之共同犯意加入，而與乙○○分持鐵椅攻擊
杜、林二人，此時魏萬發始持槍再射擊丙○○二槍等情。然原判
決理由於論敘上訴人二人與魏萬發主觀上之殺人犯意時，則謂上
訴人二人係於丁○○、丙○○遭槍擊後，持店內鐵椅攻擊杜、林
二人頭部及身體其他部位等語（見原判決第十四頁），是其事實
認定與理由之論述前後不相一致，有判決理由矛盾之違誤。且原
判決事實已認定上訴人等係基於殺人犯意，分持鐵椅攻擊丁○○
、丙○○二人，理由內並說明渠等持鐵椅猛擊杜、林二人頭部要
害，對所為具有足以致人死亡之危險應有預見，難認無殺人犯意
，然嗣又謂上訴人等持鐵椅毆打杜、林二人之行為已為渠等殺人
犯行所包括，故不再論以傷害罪等語（見原判決第十六頁），似
又認此部分係屬「傷害行為」，致所為事實認定與其理由之論敘
及理由論敘本身，均前後不相一致，亦有判決理由矛盾之違誤。
(三)、原判決理由係依憑案發時在場之證人王芬於偵查中證稱「…
…林（應富）接到杜（水成）的電話，丁○○即來了，杜坐在『
石碇（魏萬發之綽號）』旁邊，沒幾分鐘乙○○就喊『開』，第
一聲我仍在場，乙○○及甲○○拿椅子砸林及杜，因林、杜在搶
該把槍。」等語，資為認定上訴人二人確有持鐵椅攻擊丁○○、
丙○○二人頭部及身體其他部位之殺人犯行。然依王芬於警詢時
證稱案發當日伊與丙○○、陳淑華一起進入海洋世界海產店，與
老闆見面，老闆娘（即蔡惠如）叫伊等與店內客人坐一起，共有
九人，當時因丁○○問在座不知名男子（按即魏萬發）是否為基
隆人，該陌生男子表現出不高興的樣子，伊見該男子由桌下拔出
手槍，伊聽見槍聲後，老闆娘拉著伊往廁所跑等語，渠並未指稱
曾目擊上訴人二人分持店內鐵椅毆擊丁○○、丙○○情事，另第
一審共同被告蔡惠如於第一審調查時，亦稱案發時伊確拉著王芬
去廁所躲無誤（見二四八一號偵卷第三十八頁、一審卷第一四一
頁），則以原判決上開認定之事實，上訴人二人係在魏萬發持槍
射擊杜某二槍，杜某與之發生拉扯搶槍時，經甲○○以共同犯意
加入，始與乙○○共同持鐵椅攻擊杜、林二人等情。此對照王芬
上開警詢供詞，渠於魏萬發持槍射擊丁○○後，似已與蔡惠如躲
入該餐廳廁所之內，依此，渠何能目擊上訴人二人持鐵椅毆擊丁
○○、丙○○之舉？即非無疑。此關係渠嗣於偵查中所為上開不
利上訴人二人供證之真實性判斷，對渠等利益自有重大關係，原
審對之未進一步調查、釐清，遽採為科刑判決論據之一，即嫌速
斷，而有證據調查職責未盡之違誤。(四)、原判決於理由內係參酌
魏萬發之電話通聯紀錄，認案發當日之前，乙○○曾與魏萬發有
多次聯繫，而案發時魏萬發在場為債務協調，顯見乙○○與魏某
早即熟識，且乙○○於雙方突起爭執時，隨口高喊「開（槍）」
，乃認渠早已知悉魏萬發攜有槍枝，與之有發生爭執時即以該槍
枝強行解決之謀議，因而為對乙○○不利之認定（見原判決第十
三頁）。但乙○○於第一審調查時已辯稱案發前伊與魏萬發並不
認識，係八十八年八月九日魏某表示要換車，當時伊不在公司，
魏某留下電話，伊才與魏某聯絡等語，嗣於原審更審前及此次更
審期間復一再具狀為相同意旨之辯述，且稱因其妻葉秀鸞與魏萬
發之妻魏吳寶珠相識，魏某經由其妻得知渠經營車行，曾打電話
表示有車要賣，伊始於案發當日邀約魏某至該海洋世界餐廳洽談
買賣細節，談畢，魏某未即時離去，故於渠與甲○○會同丙○○
等人處理債務時在場，實則案發之前伊與魏萬發並不認識等語，
並提出託售人吳寶珠，受託人為「鴻銘汽車」之汽車託售合約書
影本為憑。而魏萬發於第一審、原審更審前庭訊及具狀亦坦承此
情屬實，且始終否認案發時係因乙○○之指示而開槍射擊（見一
審卷第九十二頁背面、第一八一至一八四頁、原審上訴卷第六十
一頁、第七十五頁、第八十七頁、第一四四頁正、背面、第一八
一頁正、背面、第二○三、二○四頁、原審更審卷第八十八頁）
，似徵乙○○上開否認犯罪之辯詞，尚非全然無據。此係對渠有
利之證據，原判決未說明不採之理由，尚嫌理由不備。以上，或
係上訴人二人上訴意旨所指摘，或為本院得依職權調查之事項，
應認原判決仍有撤銷發回更審之原因。又槍砲彈藥刀械管制條例
之持有、製造槍砲、彈藥罪之成立，均以「未經許可」，為其犯
罪構成要件之一，原判決事實認定上訴人等基於共同犯意，與魏
萬發持有奧地利 GLOCK廠製二六型制式口徑九厘米半自動手槍一
支及子彈五顆，因而論以該條例第七條第四項及第十二條第四項
二罪名，然其事實欄對渠等係「未經許可」持有之構成要件，未
加認定、記載，不無疏漏。且刑法關於連續犯、牽連犯之規定，
已於九十四年二月二日經修正公布，予以刪除，並於九十五年七
月一日起施行。更審判決對此等宜併予注意，附此敘明。
據上論結，應依刑事訴訟法第三百九十七條、第四百零一條，判
決如主文。
中　　華　　民　　國　九十六　年　　三　　月　二十二　日
                      最高法院刑事第七庭
                          審判長法官  張　淳　淙
                                法官  劉　介　民
                                法官  張　春　福
                                法官  洪　昌　宏
                                法官  蔡　彩　貞
      本件正本證明與原本無異
                                      書  記  官
中　　華　　民　　國　九十六　年　　三　　月　二十九　日
                                                Ａ
